ACORDAO-COMPLETO-2394043

ACÓRDÃO 825/2020 ATA 3/2020 - SEGUNDA CÂMARA

VISTOS, relatados e discutidos estes autos de Recursos de Reconsideração interposto pela Sra. Waldemarina Vieira de Melo (CPF XXX.256.832-XX) , Diretora-Presidente da Fundação Rio Madeira (Riomar) , em face dos itens 9.9, 9.10, 9.10.5 e 9.11 do Acórdão 6876/2018-TCU-Segunda Câmara (Relator: Ministro Augusto Nardes) , o qual julgou irregulares as presentes contas, condenando a recorrente ao pagamento de débito e em multa,
ACORDAM os Ministros do Tribunal de Contas da União, reunidos em Sessão da Segunda Câmara, ante as razões expostas pelo Relator, em:
9.1. com fundamento nos art. 32, inciso I e 33, da Lei nº 8.443/1992 e art. 285, caput, do RI/TCU, conhecer do recurso de reconsideração interposto pelo Sra. Waldemarina Vieira de Melo (CPF XXX.256.832-XX) , para, no mérito, negar-lhe provimento, mantendo inalterado o Acórdão 6876/2018-TCU-Segunda Câmara (Relator: Ministro Augusto Nardes) ; 
9.2 enviar cópia do presente Acórdão à recorrente, informando que a presente deliberação, acompanhada do Relatório e do Voto que a fundamentam, está disponível para a consulta no endereço www.tcu.gov.br/acordaos, além de esclarecer que, caso requerido, o TCU poderá fornecer sem custos as correspondentes cópias, de forma impressa;
9.3 encaminhar cópia desta deliberação ao Procurador-Chefe da Procuradoria da República em Rondônia, nos termos do art. 16, §3º, da Lei 8.443/1992 c/c o art. 209, §7º, do Regimento Interno do TCU, para adoção das medidas que entender cabíveis.

Recurso de reconsideração contra decisão a qual julgou irregulares as contas da recorrente, condenando-a em débito e aplicou-lhe multa, em virtude da não comprovação da regular aplicação por não apresentação das prestações de contas dos recursos repassado ao convênio, cujo objeto era o desenvolvimento de tecnologia para o cultivo de jundiá amazônico e teve a vigência de 30/10/2005 a 30/12/2009, após três prorrogações sucessivas.

Segunda Câmara

Ministério da Pesca e Aquicultura (extinta).

3. Recorrentes: Waldemarina Vieira de Melo (XXX.256.832-XX).

13.1. Ministros presentes: Ana Arraes (Presidente), Augusto Nardes, Aroldo Cedraz e Raimundo Carreiro (Relator).

ACORDAO-COMPLETO-2411452

Acórdão de Relação 5840/2020 - Segunda Câmara

Acórdão de Relação

RAIMUNDO CARREIRO

Ministro Augusto Nardes.

Trata-se de Recurso de Reconsideração interposto pela Sra. Waldemarina Vieira de Melo (CPF XXX.256.832-XX) , ex-Diretora-Presidente da Fundação Rio Madeira, em face dos itens 9.9, 9.10, 9.10.5 e 9.11 do Acórdão 6876/2018-TCU-Segunda Câmara, de relatoria do Ministro Augusto Nardes (peça 113) , o qual julgou irregulares suas contas, condenando a recorrente ao pagamento de débito e aplicando a multa prevista no art. 57 da Lei 8.443/1992. 
DOS ITENS IMPUGNADOS NO ACÓRDÃO RECORRIDO
2. 	Ao apreciar a Tomada de Contas Especial objeto do presente recurso, a 2ª Câmara deste Tribunal de Contas acordou nos seguintes termos, Acórdão 6876/2018-TCU-Segunda Câmara (peça 113) , contra os quais se insurge a recorrente:
"ACORDAM os Ministros do Tribunal de Contas da União, reunidos em Sessão da 2ª Câmara, ante as razões expostas pelo Relator, em:
9.9. com fundamento nos arts. 1º, inciso I, 16, inciso III, "b" e "c", da Lei 8.443/1992 c/c os arts. 19 e 23, inciso III, da mesma Lei, e com arts. 1º, inciso I, 209, incisos II e III, 210 e 214, inciso III, do Regimento Interno do TCU, julgar irregulares as contas de Waldemarina Vieira de Melo (CPF XXX.256.832-XX) - Diretora-Presidente da Riomar de 1/12/2008 a 20/12/2009 -, e condená-la ao pagamento da quantia a seguir especificadas, com a fixação do prazo de quinze dias, a contar da notificação, para comprovar, perante o Tribunal (art. 214, inciso III, alínea "a", do Regimento Interno) , o recolhimento da dívida aos cofres do Tesouro Nacional, atualizada monetariamente e acrescida dos juros de mora, calculados a partir das datas discriminadas, até a data do recolhimento, na forma prevista na legislação em vigor, abatendo-se, na oportunidade, o valor já ressarcido, em face do descumprimento da Constituição Federal, da Instrução Normativa STN 1/1997 e do Termo de Ajuste, em razão da seguinte ocorrência:
- não comprovação da boa e regular aplicação dos recursos do Convênio 96/2005;
	VALOR ORIGINAL (R$) 
	DATA DA OCORRÊNCIA

	30.000,00
	29/12/2008

	5.229,30
	20/7/2009

	20.000,00
	17/12/2009

9.10. aplicar aos responsáveis enumerados a seguir a multa prevista no art. 57 da Lei 8.443/1992 c/c o art. 267 do Regimento Interno do TCU, nos valores abaixo indicados, com a fixação do prazo de quinze dias, a contar das notificações, para comprovarem, perante o Tribunal (art. 214, inciso III, alínea "a", do Regimento Interno) , o recolhimento das dívidas aos cofres do Tesouro Nacional, atualizadas monetariamente desde a data do presente acórdão  até a dos efetivos recolhimentos, se forem pagas após o vencimento, na forma da legislação em vigor:
9.10.5. Waldemarina Vieira de Melo (CPF XXX.256.832-XX) - R$ 5.500,00;
9.11. autorizar, desde logo, nos termos do art. 28, inciso II, da Lei 8.443/1992, a cobrança judicial das dívidas caso não atendidas as notificações;"
DA NOTIFICAÇÃO E TEMPESTIVIDADE DO RECURSO
3.	Devidamente notificada acerca do acórdão recorrido, a Recorrente interpôs tempestivamente o recurso em análise, conforme atestado no exame preliminar de admissibilidade realizado pela Unidade Técnica (peças 151/152) .
DO RECURSO
4.	Por meio do recurso em comento, argumenta a Recorrente, em resumo, que a responsabilidade pela gestão dos recursos deve recair sobre o gestor que efetivamente os utilizou. Assim, não poderia ser responsabilizada a ressarcir o dano. 
INSTRUÇÃO
5.	Após a instrução do feito, a Serur encaminhou proposta acorde, cujos termos, na forma do inciso I, §3º do art. 1º da Lei nº 8.443/92, transcrevo (peça 167) :
"INTRODUÇÃO
Trata-se de recurso de reconsideração (peça 149) interposto por Waldemarina Vieira de Melo contra o Acórdão 6876/2018-TCU-Segunda Câmara (peça 113) . 
A deliberação recorrida apresenta o seguinte teor: 
9.1. declarar revéis, para todos os efeitos, Maria das Graças Silva Nascimento Silva (CPF XXX.230.942-XX) , Edson Izidio Guimarães (CPF XXX.686.312-XX) e Oscar Martins Silveira (CPF XXX.009.320-XX) , dando-se prosseguimento aos autos, conforme art. 12, § 3º, da Lei 8.443/1992 c/c o art. 202, § 8º, do Regimento Interno do TCU;
9.2. considerar iliquidáveis as contas da Fundação Rio Madeira (CNPJ 00.619.461-0001-47) e ordenar seu trancamento, nos termos dos arts. 1º, inciso I, 20 e 21 da Lei 8.443/1992 c/c com os arts. 169, inciso III, e 211, caput e §1º, do Regimento Interno/TCU;
9.3. com fundamento nos arts. 1º, inciso I, 16, inciso I, 17 e 23, inciso I, da Lei 8.443/1992, c/c os arts. 1º, inciso I, 207 e 214, inciso I, do Regimento Interno do TCU, julgar regulares as contas de Vinícius Soares de Souza (CPF XXX.721.552-XX) - Diretor-Presidente da Riomar de 22/12/2009 a 18/2/2010-, dando-lhe quitação plena;
9.4. com fundamento nos arts. 1º, inciso I, 16, inciso II, 18 e 23, inciso II, da Lei 8.443/1992, c/c os arts. 1º, inciso I, 208 e 214, inciso II, do Regimento Interno do TCU, julgar regulares com ressalvas as contas de Alcebíades Flávio da Silva (CPF XXX.069.602-XX) , na condição de Diretor-Presidente da Riomar de 21/10/2010 a 12/12/2010, e Claudia Clementino de Oliveira (CPF XXX.605.184-XX) , na condição de Diretora-Presidente da Riomar de 13/12/2010 a 30/12/2011, dando-lhes quitação plena;
9.5. com fundamento nos arts. 1º, inciso I, 16, inciso III, "b" e "c", da Lei 8.443/1992 c/c os arts. 19 e 23, inciso III, da mesma Lei, e com arts. 1º, inciso I, 209, incisos II e III, 210 e 214, inciso III, do Regimento Interno do TCU, julgar irregulares as contas de Flávio Batista Simão (CPF XXX.644.734-XX) , na condição de Diretor-Presidente da Riomar no período de 25/6/2004 a 13/2/2007, e condená-lo ao pagamento da quantia a seguir especificadas, com a fixação do prazo de quinze dias, a contar da notificação, para comprovar, perante o Tribunal (art. 214, inciso III, alínea "a", do Regimento Interno) , o recolhimento da dívida aos cofres do Tesouro Nacional, atualizada monetariamente e acrescida dos juros de mora, calculados a partir das datas discriminadas, até a data do recolhimento, na forma prevista na legislação em vigor, abatendo-se, na oportunidade, o valor já ressarcido, em face do descumprimento da Constituição Federal, da Instrução Normativa STN 1/1997 e do Termo de Ajuste, em razão das seguintes ocorrências:
- não comprovação da boa e regular aplicação dos recursos do Convênio 96/2005; e
- não comprovação da aplicação da contrapartida no objeto do Convênio 96/2005.
	VALOR ORIGINAL (R$) 
	DATA DA OCORRÊNCIA

	1.580,00
	1/8/2006

	3.000,00
	5/10/2006

	3.000,00
	8/11/2006

9.6. com fundamento nos arts. 1º, inciso I, 16, inciso III, "a", "b" e "c", da Lei 8.443/1992 c/c os arts. 19 e 23, inciso III, da mesma Lei, e com arts. 1º, inciso I, 209, incisos I, II e III, 210 e 214, inciso III, do Regimento Interno do TCU, julgar irregulares as contas de Oscar Martins Silveira (CPF XXX.009.320-XX) , na condição de Diretor-Presidente da Riomar de 23/2/2010 a 20/10/2010, e condená-lo ao pagamento da quantia a seguir especificadas, com a fixação do prazo de quinze dias, a contar da notificação, para comprovar, perante o Tribunal (art. 214, inciso III, alínea "a", do Regimento Interno) , o recolhimento da dívida aos cofres do Tesouro Nacional, atualizada monetariamente e acrescida dos juros de mora, calculados a partir das datas discriminadas, até a data do recolhimento, na forma prevista na legislação em vigor, abatendo-se, na oportunidade, o valor já ressarcido, em face do descumprimento da Constituição Federal, da Instrução Normativa STN 1/1997 e do Termo de Ajuste, em razão das seguintes ocorrências:
- não comprovação da boa e regular aplicação dos recursos do Convênio 96/2005;
- omissão no dever de prestar contas, cujo prazo se encerrou no dia 1/3/2010; e 
- não devolução do saldo financeiro disponível em conta (R$ 6.494,64) .
	VALOR ORIGINAL (R$) 
	DATA DA OCORRÊNCIA

	10.000,00
	18/3/2010

	7.000,00
	23/3/2010

	6.494,64
	31/3/2010

9.7. com fundamento nos arts. 1º, inciso I, 16, inciso III, "b" e "c", da Lei 8.443/1992 c/c os arts. 19 e 23, inciso III, da mesma Lei, e com arts. 1º, inciso I, 209, incisos II e III, 210 e 214, inciso III, do Regimento Interno do TCU, julgar irregulares as contas de Maria das Graças Silva Nascimento Silva (CPF XXX.230.942-XX) - Diretora-Presidente da Riomar de 13/2/2007 a 24/1/2008 -, e condená-la ao pagamento da quantia a seguir especificadas, com a fixação do prazo de quinze dias, a contar da notificação, para comprovar, perante o Tribunal (art. 214, inciso III, alínea "a", do Regimento Interno) , o recolhimento da dívida aos cofres do Tesouro Nacional, atualizada monetariamente e acrescida dos juros de mora, calculados a partir das datas discriminadas, até a data do recolhimento, na forma prevista na legislação em vigor, abatendo-se, na oportunidade, o valor já ressarcido, em face do descumprimento da Constituição Federal, da Instrução Normativa STN 1/1997 e do Termo de Ajuste, em razão da seguinte ocorrência:
- não comprovação da boa e regular aplicação dos recursos do Convênio 96/2005;
	VALOR ORIGINAL (R$) 
	DATA DA OCORRÊNCIA

	1.320,00
	27/2/2007

	6.129,00
	27/2/2007

9.8. com fundamento nos arts. 1º, inciso I, 16, inciso III, "b" e "c", da Lei 8.443/1992 c/c os arts. 19 e 23, inciso III, da mesma Lei, e com arts. 1º, inciso I, 209, incisos II e III, 210 e 214, inciso III, do Regimento Interno do TCU, julgar irregulares, as contas de Edson Izidio Guimarães (CPF XXX.686.312-XX) - Diretor-Presidente da Riomar de 23/4/2008 a 30/11/2008 -, e condená-lo ao pagamento da quantia a seguir especificadas, com a fixação do prazo de quinze dias, a contar da notificação, para comprovar, perante o Tribunal (art. 214, inciso III, alínea "a", do Regimento Interno) , o recolhimento da dívida aos cofres do Tesouro Nacional, atualizada monetariamente e acrescida dos juros de mora, calculados a partir das datas discriminadas, até a data do recolhimento, na forma prevista na legislação em vigor, abatendo-se, na oportunidade, o valor já ressarcido, em face do descumprimento da Constituição Federal, da Instrução Normativa STN 1/1997 e do Termo de Ajuste, em razão da seguinte ocorrência:
- não comprovação da boa e regular aplicação dos recursos do Convênio 96/2005;
	VALOR ORIGINAL (R$) 
	DATA DA OCORRÊNCIA

	30.870,47
	30/10/2008

	1.219,47
	30/10/2008

	2.101,69
	30/10/2008

	37,26
	30/10/2008

	101,40
	30/10/2008

	1.167,40
	30/10/2008

9.9. com fundamento nos arts. 1º, inciso I, 16, inciso III, "b" e "c", da Lei 8.443/1992 c/c os arts. 19 e 23, inciso III, da mesma Lei, e com arts. 1º, inciso I, 209, incisos II e III, 210 e 214, inciso III, do Regimento Interno do TCU, julgar irregulares as contas de Waldemarina Vieira de Melo (CPF XXX.256.832-XX) - Diretora-Presidente da Riomar de 1/12/2008 a 20/12/2009 -, e condená-la ao pagamento da quantia a seguir especificadas, com a fixação do prazo de quinze dias, a contar da notificação, para comprovar, perante o Tribunal (art. 214, inciso III, alínea "a", do Regimento Interno) , o recolhimento da dívida aos cofres do Tesouro Nacional, atualizada monetariamente e acrescida dos juros de mora, calculados a partir das datas discriminadas, até a data do recolhimento, na forma prevista na legislação em vigor, abatendo-se, na oportunidade, o valor já ressarcido, em face do descumprimento da Constituição Federal, da Instrução Normativa STN 1/1997 e do Termo de Ajuste, em razão da seguinte ocorrência:
- não comprovação da boa e regular aplicação dos recursos do Convênio 96/2005;
	VALOR ORIGINAL (R$) 
	DATA DA OCORRÊNCIA

	30.000,00
	29/12/2008

	5.229,30
	20/7/2009

	20.000,00
	17/12/2009

9.10. aplicar aos responsáveis enumerados a seguir a multa prevista no art. 57 da Lei 8.443/1992 c/c o art. 267 do Regimento Interno do TCU, nos valores abaixo indicados, com a fixação do prazo de quinze dias, a contar das notificações, para comprovarem, perante o Tribunal (art. 214, inciso III, alínea "a", do Regimento Interno) , o recolhimento das dívidas aos cofres do Tesouro Nacional, atualizadas monetariamente desde a data do presente acórdão  até a dos efetivos recolhimentos, se forem pagas após o vencimento, na forma da legislação em vigor:
9.10.1. Flávio Simão Batista (CPF XXX.644.734-XX) - R$ 2.000,00;
9.10.2. Oscar Martins Silveira (CPF XXX.009.320-XX) - R$ 3.000,00;
9.10.3. Maria das Graças Silva Nascimento Silva (CPF XXX.230.942-XX) - R$ 2.000,00;
9.10.4. Edson Izidio Guimarães (CPF XXX.686.312-XX) - R$ 3.500,00;
9.10.5. Waldemarina Vieira de Melo (CPF XXX.256.832-XX) - R$ 5.500,00;
9.11. autorizar, desde logo, nos termos do art. 28, inciso II, da Lei 8.443/1992, a cobrança judicial das dívidas caso não atendidas as notificações;
9.12. autorizar, desde já, caso venha a ser solicitado pelos responsáveis, o parcelamento das dívidas em até 36 parcelas mensais e consecutivas, nos termos do art. 26 da Lei 8.443/1992 c/c o art. 217 do Regimento Interno, esclarecendo aos responsáveis que a falta de pagamento de qualquer parcela importará no vencimento antecipado do saldo devedor (art. 217, § 2º, do RI/TCU) , sem prejuízo das demais medidas legais;
9.13. dar ciência ao Banco do Brasil S.A sobre a cobrança de tarifas bancárias e outros encargos administrativos, identificados nos recursos do Convênio 96/2005, Siafi 542834, (Conta Corrente 77.631 da Agência 2.757-X) , o que afronta o disposto no art. 8º, inciso VII, da Instrução Normativa-STN 1/97 e a jurisprudência deste Tribunal, a exemplo dos Acórdãos 1.712/2015-TCU-1ª Câmara, 2.647/2015-TCU-2ª Câmara, 3.449/2015-TCU-1a Câmara, 3.632/2015-TCU-1ª Câmara, 4.628/2015-TCU-1ª Câmara, 6.019/2015-TCU-2ª Câmara e 6.226/2015-TCU-1a Câmara; e
9.14. encaminhar cópia desta deliberação ao Procurador-Chefe da Procuradoria da República em Rondônia, nos termos art. 16, § 3º, da Lei 8.443/1992 c/c o art. 209, § 7º, do Regimento Interno do TCU, para adoção das medidas que entender cabíveis.
HISTÓRICO
Trata-se de Tomada de Contas Especial (TCE) instaurada pela Ministério da Pesca e Aquicultura (MPA) em desfavor de Flávio Batista Simão e Vinícius Soares Souza e de Waldemarina Vieira de Melo (ex-Diretores-Presidentes da Fundação Rio Madeira (Riomar) , em virtude da não comprovação da regular aplicação - por não apresentação das prestações de contas  - dos recursos repassados à Riomar por intermédio do Convênio 96/2005, cujo objeto era o desenvolvimento de tecnologia para o cultivo de jundiá amazônico e teve a vigência de 30/10/2005 a 30/12/2009, após três prorrogações sucessivas.
1.1. A recorrente foi apenada, pois permitiu na sua gestão "movimentações financeiras nas contas vinculadas ao convênio". Os extratos bancários da conta demonstram transferências financeiras no seu período de gestão (transferências de R$ 30.000,00, R$ 5.229,30 e R$ 20.000,00, respectivamente em 29/12/2008, 20/7/2009 e 17/12/2009 (peça 29, p. 38- 50) , rompendo o nexo causal e sem que houvesse a execução do objeto. 
1.2. Neste momento, a recorrente insurge-se contra a deliberação previamente descrita.
EXAME DE ADMISSIBILIDADE
Reitera-se o exame de admissibilidade contido nas peças 151-152, que propôs a suspensão dos efeitos dos itens 9.9, 9.10, 9.10.5 e 9.11 do acórdão recorrido e acatado pelo Ministro Relator Raimundo Carreiro (despacho de peça 154) . 
EXAME DE MÉRITO
Delimitação
1.3. Constitui objeto do presente recurso definir se	as razões apresentadas são suficientes para atestar que a gestão dos recursos do convênio não foi realizada no período em que a recorrente presidia a Fundação Rio Madeira.	
Da transferência dos recursos para conta privada da Fundação Riomar. 
1.4. Defende-se no recurso que a responsabilidade pela gestão dos recursos deve recair sobre o gestor que efetivamente os utilizou.
1.5. Sustenta a tese nas seguintes razões:
	a)  exerceu a Presidência no período de 01/12/2008 a 12/12/2009, nesta última data deixou a Diretoria da Riomar de forma informal, ocasião em que o cargo foi transmitido pelo "Professor Antonio Maciel, à época membro do Conselho da referida Fundação, por ordem do Magnifico Reitor Professor José Januário do Amaral," sob a justificativa de "que a instituição ficaria de recesso, não necessitando mais dos serviços da Requerente e quando retomou a funcionar já foi com outro diretor" dessa forma, o período de gestão durou apenas um ano e doze dias;
	b) os recursos do Convênio 96/2005 foram liberados em 7/3/2006, ocasião em que a recorrente não fazia parte da Diretoria e embora tenha havido prorrogações que estenderam a vigência até 30 de dezembro de 2009, não há "responsabilidade pela utilização dos recursos financeiros pactuados" pela recorrente;
	c) "no período de gestão da Requerente, eventual execução do Convênio se dera sempre por iniciativa da UNIR, através de seu reitor, pois afirmava serem procedimentos legais, sem problema e ainda apoiado com aval da assessoria jurídica da Fundação, através de sua procuradora, Dra. Claudia Clementino, sendo que a Requerente jamais tomaria iniciativa de qualquer natureza por conta própria, considerando o curto período do cargo", dessa forma, o "dever de prestar conta deve recair sobre a pessoa que no período deliberação dos recursos estava à frente da RIOMAR, eis que, diante do princípio constitucional do devido processo legal, não pode a Requerente ser responsabilizada pela utilização de recursos que não foram destinados na sua gestão";
	d) o dever de prestar contas deve recair "sobre quem administrou e utilizou os recursos financeiros"; os recursos "não foram efetivamente utilizados no seu período de gestão", logo não pode ser responsabilizada a ressarcir o dano.
Análise:
Em síntese, a responsável alega que no seu período de gestão (01/12/2008 a 12/12/2009) não administrou os recursos depositados na conta corrente específica do Convênio 96/2005 e que a gestão dos recursos ocorreu em momento no qual não mais presidia a fundação. 
Para que as contas sejam julgadas regulares, ainda que com ressalvas, deve-se atender ao tripé sustentador da apreciação, a saber: (a) consecução da integralidade do objeto conforme acordado, e com o pleno atendimento dos objetivos estabelecidos no pacto; (b) apresentação da prestação de contas com documentação idônea e apta a comprovar a regularidade das despesas executadas, bem como o atendimento às normas pertinentes; e (c) o nexo de causalidade entre os recursos alocados ao objeto e a sua realização, estabelecido por linha contínua e demonstrável, que se inicia na liberação do repassador e termina na realização do objeto; comprovando, inequivocamente, que o objeto foi realizado com os recursos a ele destinados, integralmente nele aplicados ou oportunamente devolvidos. 
O inadimplemento das obrigações descritas nas alíneas "a" e "c" do parágrafo precedente, necessariamente, conduz ao julgamento pela irregularidade com aplicação do débito. 
Já se houver falhas na segunda ponta do tripé, a natureza e a gravidade devem ser examinadas em cada caso concreto não implicando na imposição automática de débito.
No caso concreto, embora alegado pela recorrente que não geriu os recursos do convênio, entende-se restar incontroverso a movimentação dos recursos da conta corrente específica no seu período de gestão (transferências de R$ 30.000,00, R$ 5.229,30 e R$ 20.000,00, respectivamente em 29/12/2008, 20/7/2009 e 17/12/2009 - peça 29, p. 38- 50) . Dessa forma, trata-se tão somente do direito aplicável de acordo com o entendimento desta Corte de Contas. 
A irregularidade identificada (transferências dos recursos da conta específica para conta diversa) não é meramente formal. Havendo o descompasso entre a movimentação dos valores do convênio e a execução da obra perde-se a possibilidade de estabelecer o nexo necessário para a comprovação da boa e regular aplicação dos recursos.
Portanto, a retirada dos recursos da conta vinculada à consecução do objeto obsta a necessária correlação entre o objeto exposto e os recursos repassados por intermédio da avença (v.g. Acórdãos 2464/2013, 214/2007, 605/2006, todos do Plenário; Acórdãos 2.128/2014, 8.252/2013, 53/2007, 52/2002, todos da 1ª Câmara; Acórdãos 3.058/2011, 2.827/2001, 1906/2011, 17/2007, 320/2006, 29/2006, 28/2006, 27/2004, todos da 2ª Câmara) .  
Observa-se que a mencionada transferência dos recursos demonstra que, de fato, enquanto Diretora-Presidente da Fundação Riomar teve participação na gestão dos recursos, não havendo como afastar a sua responsabilidade, pois a retirada dos valores da conta específica já enseja a responsabilização, nos termos da pacífica jurisprudência desta Corte.
Dessa forma, não restou demonstrado pela ex-gestora que os recursos não foram movimentados na conta específica durante a sua gestão, logo, não há como afastar a sua responsabilidade. 
CONCLUSÃO
Das análises anteriores, conclui-se que a recorrente não conseguiu elidir a irregularidade concernente à transferência dos recursos de conta corrente vinculada, rompendo o nexo causal entre recursos públicos e objeto do convênio, o que enseja a apenação com imputação de débito, nos termos da citada jurisprudência desta Corte. 
Com base nessas conclusões, propõe-se negar provimento ao recurso.
PROPOSTA DE ENCAMINHAMENTO
Ante o exposto, com fundamento nos arts. 32, I e 33, da Lei 8.443/92 c/c o art. 285, caput, do RI-TCU, submetem-se os autos à consideração superior, propondo-se:
conhecer do recurso e, no mérito, negar-lhe provimento; 
	b) dar ciência do acórdão que for prolatado à recorrente e aos demais interessados, ressaltando-se que o relatório e o voto que o acompanharem podem ser consultados no endereço www.tcu.gov.br/acordaos, no dia seguinte ao de sua oficialização." (grifos do original) 
PARECER DO MINISTÉRIO PÚBLICO QUE ATUA JUNTO A ESTE TRIBUNAL DE CONTAS DA UNIÃO 
6. Encaminhados os autos ao Ministério Público que atua junto a esta Corte, o Procurador Júlio Marcelo de Oliveira manifestou-se de acordo com a conclusão final externada pela Unidade Técnica (peça 170) .
É o relatório.

8.1. Morel Marcondes Santos (3832/OAB-RO), representando Waldemarina Vieira de Melo.  
8.2. Jose Ney Martins Junior (2.280/OAB-RO), representando Maria das Graças Silva Nascimento Silva.
8.3. Ana Cristina da Silva Barbosa (3232/OAB-RO), representando Flávio Batista Simão.

Procurador Júlio Marcelo de Oliveira.

RECURSO DE RECONSIDERAÇÃO EM TOMADA DE CONTAS ESPECIAL. CONVÊNIO. CONTAS IRREGULARES E CONDENAÇÃO EM DÉBITO E MULTA. CONHECIMENTO E NÃO PROVIMENTO

TOMADA DE CONTAS ESPECIAL (TCE)

Secretaria de Recursos (SERUR).

Inicialmente, registro que conheço o recurso ora em análise, pois atende aos requisitos de admissibilidade previstos nos arts. 32, inciso I e 33 da Lei nº 8.443/92, detendo, portanto, o condão de ser analisado por esta Corte.
2.	Quanto ao mérito, entretanto, o rejeito, pelas razões que passo a expor.
3.	A questão em tela teve origem a partir de Tomada de Contas Especial instaurada pelo extinto Ministério da Pesca e Aquicultura em razão da omissão do dever de prestar contas do Convênio 96/2005 (Siafi 542.834) , celebrado com a Fundação Rio Madeira (Riomar) , entidade de apoio à Fundação Universidade Federal de Rondônia (UNIR) , já extinta judicialmente, e que teve por objeto o desenvolvimento de tecnologia para o cultivo de jundiá amazônico (peça 2, p.1) . 
4.	O ajuste teve vigência de 30/10/2005 a 30/12/2009, sendo que a Recorrente, a Sra. Walderina Vieira de Melo, exerceu o cargo de Diretora-Presidente da Riomar, no período final da vigência do convênio, entre 1/12/2008 e 20/12/2009. 
5.	Todos os Diretores-Presidentes da Riomar que exerceram o cargo durante a vigência da avença, assim como no período em que a obrigação de prestar contas tornou-se exigível (de 2005 a 2011) , num total de 5 (cinco) responsáveis, foram citados em virtude da não comprovação da boa e regular aplicação dos recursos federais recebidos por força do referido convênio (peças 37 a 40 e 43) , tiveram suas contas julgadas irregulares e foram condenados ao pagamento de débito e multa pelo Acórdão 6876/2018-TCU-Segunda Câmara (peça 113) . Apenas a Recorrente se insurgiu contra os itens da deliberação que lhe dizem respeito. Inclusive, um dos responsáveis já solicitou parcelamento dos débitos (peça 182) e outro já iniciou o recolhimento parcelado, como destacado pelo eminente Parquet deste TCU à peça 170, p.2.
6.	Argumenta a ora Recorrente, com efeito, que não poderia ser responsabilizada a ressarcir o dano pois (i) não fazia parte da Diretoria da Riomar na data de liberação dos recursos da Avença (7/3/2006) e por isso o dever de prestar contas deveria recair sobre quem administrou e utilizou os recursos financeiros recebidos no ajuste, (ii) teria exercido a Presidência da Riomar de 01/12/2008 a 12/12/2009 quando teria deixado o cargo de modo informal, (iii) em seu período de gestão, eventual execução do Convênio se dava sempre por iniciativa do reitor da Federação Universidade Federal de Rondônia (UNIR) , e (iv) teria havido prescrição intercorrente, ante o princípio constitucional da razoável duração do processo.
7.	Ocorre que, justamente no período em que a Recorrente estava na Presidência da Riomar, ocorreram, por três vezes, movimentações imotivadas e irregulares da conta corrente específica do Convênio (transferências de R$ 30 mil, R$ 5.229,30 e R$ 20 mil, ocorridas em 29/12/2008, 20/7/2009 e 17/12/2009 respectivamente - peça 29, p.38, 45 e 50) . Conforme apontado pela Unidade Técnica em instrução à peça 167, havendo-se o descompasso entre a movimentação dos valores do convênio e a execução da obra perde-se a possibilidade de estabelecer o nexo necessário para a comprovação da boa e regular aplicação dos recursos. 
8.	A comprovação da boa e regular aplicação de recursos públicos transferidos mediante convênio e outros instrumentos congêneres evidencia-se mediante a execução física e a execução financeira da avença, acompanhada do nexo de causalidade entre uma e outra. A transferência de recursos da conta específica do convênio para outra conta impede o estabelecimento do necessário nexo entre os recursos repassados e o objeto avençado. Em nenhum ponto de seu recurso (peça 149) , nem em suas alegações de defesa (peça 84) nem em nenhuma outra peça juntada ao processo, logrou a Recorrente justificar as razões pelas quais teriam ocorrido as referidas movimentações na conta corrente do convênio, o que impossibilita a comprovação de que foram aplicados de modo adequado no objeto do ajuste. 
9.	A farta jurisprudência existente no Tribunal exige que haja nexo de causalidade entre os recursos repassados e a execução do objeto do ajuste (v.g. Acórdão 597/2019-TCU-Segunda Câmara e 3.223/2017-TCU-2ª Câmara - ambos de relatoria do Ministro Marcos Bemquerer - Acórdão 14534/2019-TCU-Primeira Câmara e 997/2015-Plenário, ambos de relatoria do Ministro Benjamim Zymler, Acórdão 1276/2015-TCU-Plenário, de relatoria do Ministro José Múcio Monteiro) . Além disso, o Acórdão 4711/2014-TCU-Primeira Câmara, de relatoria do Ministro Walton Alencar Rodrigues, dispõe especificamente que a movimentação irregular da conta de convênio, na retirada indevida de recursos, responsabiliza os gestores pelos débitos decorrentes. 
10.	A Recorrente alega que teria deixado o cargo de modo informal em 12/12/2009, apesar de constar em seu termo de posse e compromisso que sua gestão se encerraria em 30/12/2009 (peça 22, p.74) . O que há nos autos é o registro da posse do novo Diretor-Presidente da Riomar em 22/12/2009 (peça 22, p.75) . A Unidade Técnica apontou em suas instruções (peça 33, p.3; peça 109, p.7) que a gestão da Recorrente teria encerrado em 20/12/2009. De qualquer forma, a mera alegação de que não mais era a dirigente máxima da entidade, sem qualquer prova documental de seu afastamento definitivo, não pode servir de condão para afastar sua responsabilidade pela movimentação ocorrida em 17/12/2009, já que formalmente, na condição de Diretora-Presidente, ainda era a responsável pela conta corrente do Convênio. Não há no processo qualquer prova de que teria deixado efetivamente o cargo em 12/12/2009 por ordem do reitor da UNIR. 
11.	De igual modo não cabe o argumento de que o reitor da UNIR é quem tinha a iniciativa de realizar ações para a execução do Convênio. O ajuste foi celebrado entre a União (concedente) e a Riomar (convenente) . Assim, o dirigente máximo da entidade convenente é o responsável por todas as irregularidades que ocorrerem na execução da avença. Nesse sentido, a jurisprudência do TCU é clara, conforme Acórdão 3273/2015-TCU-Primeira Câmara (relatoria do Ministro Walton Alencar Rodrigues) , 8.671/2013-TCU- 1ª Câmara (relatoria do Ministro José Múcio Monteiro) , 2.675/2009-TCU-Plenário (relatoria do Ministro André Luis de Carvalho) , dentre outros, além da Súmula-TCU 286. Repisa-se que no presente caso não cabe à responsabilização solidária tendo em vista a extinção da Riomar decretada pela justiça, permanecendo apenas os dirigentes máximos como responsáveis.  
12.	As alegações da Recorrente de que não fazia parte da Diretoria da Riomar na data de liberação dos recursos e de que o dever de prestar contas deveria recair sobre quem administrou e utilizou os recursos financeiros recebidos no ajuste também não merecem prosperar. Não é somente o gestor que está à frente da entidade na data da liberação dos recursos que é o responsável pela boa e regular aplicação dos recursos repassados, mas todos aqueles que forem dirigentes máximos durante toda a vigência do Convênio e até a data esperada de apresentação da prestação de contas. As movimentações irregulares na conta do convênio ocorreram durante a gestão da Recorrente e ainda durante a vigência do ajuste.
13.	Tampouco cabe falar em prescrição da pretensão punitiva. A Recorrente foi citada em 13/06/2016 (peças 67 e 80) , sendo que as irregularidades a ela imputadas foram cometidas em 2008 e 2009. O Tribunal já firmou entendimento, por meio do Acórdão 1441/2016-TCU-Plenário (relatoria do Ministro Benjamin Zymler) , que se deve aplicar a regra dos arts. 202 e 205 da Lei 10.406/2002 (Código Civil) , ou seja, a prescrição geral de dez anos a partir da ocorrência dos fatos, e a interrupção do prazo prescricional com o ato que ordenar a citação, a audiência ou oitiva da parte no âmbito do TCU. No que tange ao débito, as ações de ressarcimento movidas pelo Estado contra os agentes causadores de danos ao erário são imprescritíveis, nos termos do art. 37, § 5º, da Constituição Federal e da Súmula TCU 282. (v.g. Acórdão 374/2017-TCU-Plenário - relatoria do Ministro Bruno Dantas, 3.306/2019-TCU-2ª Câmara - relatoria do Ministro Aroldo Cedraz, e 10.046/2018-2ª Câmara - relatoria do Ministro Marcos Bemquerer) 
14.	Portanto, à mingua de elementos que possibilitem infirmar as conclusões do acórdão recorrido, é imperioso sua manutenção quanto à responsabilidade apurada.
15.	Nesse contexto, endosso, portanto, as conclusões externadas pela Unidade Técnica em seu parecer contido à peça 167 - as quais foram aderidas pelo MP/TCU (peça 170) , incorporando-as às presentes razões de decidir.
Em razão do exposto, VOTO por que o Tribunal adote o Acórdão que ora submeto à apreciação deste Colegiado, para conhecer o recurso de reconsideração interposto pelo Sra. Walderina Vieira de Melo, e, no mérito, negar-lhe provimento.
TCU, Sala das Sessões Ministro Luciano Brandão Alves de Souza, em 11 de fevereiro de 2020.
RAIMUNDO CARREIRO 
Relator